ACORDAO-COMPLETO-2366375

ACÓRDÃO 2652/2019 ATA 42/2019 - PLENÁRIO

VISTOS, relatados e discutidos estes autos do Relatório da Auditoria de conformidade realizada pela então Secretaria de Fiscalização de Obras Rodoviárias - SeinfraRod, atual Secretaria de Fiscalização de Infraestrutura Rodoviária e de Aviação Civil - SeinfraRodoviaAviação, no período de 26/11/2012 a 8/3/2013, com objetivo de verificar a regularidade dos termos do edital 182/2012-16, incluindo preços, projeto executivo e modalidade de licitação.
ACORDAM os Ministros do Tribunal de Contas da União, reunidos em Sessão do Plenário, ante as razões expostas pelo Relator, em:
9.1. com fulcro no artigo 43, inciso I, da Lei 8.443/1992 c/c art. 250, inciso II do Regimento Interno/TCU, determinar ao Departamento Nacional de Infraestrutura de Transportes - Dnit para que, no prazo de 30 dias, promova a repactuação do contrato Dnit 574/2013, mediante termo aditivo, corrigindo as  quantidades de alguns serviços que estão superestimadas em decorrência de deficiências de projeto, de forma a afastar o sobrepreço de R$ 9.918.457,79 (data-base: maio/2012) detectado no valor total indicado no orçamento-base da licitação;
9.2.  nos termos do art. 7º da Resolução TCU 265/2014, dar ciência ao Departamento Nacional de Infraestrutura de Transportes - Dnit das seguintes impropriedades identificadas no processo licitatório 182/2012-16 (RDC) das obras de Duplicação e Restauração da Rodovia BR-280/SC, com adequação e melhoramentos, segmento km 36,68 ao km 50,74:
9.2.1. escolha do tipo de pavimento da pista a ser duplicada, sem a elaboração de estudos técnicos preliminares que respaldassem a solução adotada e indicassem a viabilidade técnica e econômica daquela escolha, em afronta ao artigo 2º, inciso IV, alíneas a, b e c, da Lei 12.462/2011 - Regime Diferenciado de Contratações Públicas (RDC) ;
9.2.2. inclusão indevida de cláusula relativa à exigência de demonstração de vínculo societário ou empregatício, por meio de carteira de trabalho, do responsável técnico com a empresa licitante, sendo suficiente a comprovação da disponibilidade do profissional mediante contrato de prestação de serviços, sem vínculo trabalhista e regido pela legislação civil;
9.3. com fulcro no artigo 250, inciso III, do Regimento Interno/TCU, recomendar ao  Departamento Nacional de Infraestrutura de Transportes - Dnit, que realize estudo detalhado acerca da viabilidade de ser adotada pavimentação com asfalto borracha nas rodovias federais, principalmente no tocante à verificação da economicidade dessa solução que traz grandes benefícios ecológicos e  incremento na qualidade dos pavimentos;
9.4. autorizar a SeinfraRodoviaAviação a autuar processo de monitoramento para verificar o cumprimento da determinação e da recomendação acima;
9.5. encerrar os presentes autos, com fundamento no art. 169, incisos II e V, do Regimento Interno/TCU.

Auditoria realizada com o objetivo de verificar a conformidade do processo licitatório para implementação das obras de duplicação e restauração da BR-280/SC.

3. Interessado: Tribunal de Contas da União.

13.1. Ministros presentes: Ana Arraes (na Presidência), Walton Alencar Rodrigues, Benjamin Zymler, Raimundo Carreiro, Bruno Dantas e Vital do Rêgo.
13.2. Ministro-Substituto convocado: Augusto Sherman Cavalcanti.
13.3. Ministros-Substitutos presentes: Marcos Bemquerer Costa (Relator), André Luís de Carvalho e Weder de Oliveira.

ACORDAO-COMPLETO-2410041

Acórdão de Relação 1316/2020 - Plenário

Acórdão de Relação

MARCOS BEMQUERER

Trata-se do Relatório da Auditoria de conformidade realizada pela então Secretaria de Fiscalização de Obras Rodoviárias, atual Secretaria de Fiscalização de Infraestrutura Rodoviária e de Aviação Civil - SeinfraRodoviaAviação, no período de 26/11/2012 a 8/3/2013, com objetivo de verificar a regularidade dos termos do edital 182/2012-16, incluindo preços, projeto executivo e modalidade de licitação.
2.	O certame objeto da fiscalização em tela foi realizado com vistas à contratação de empresa para execução das obras de duplicação e restauração da BR-280/SC, com adequação e melhoramento daquela rodovia federal. 
3.	Definido o escopo do trabalho, a equipe formulou as seguintes questões de auditoria:
3.1.  Há projeto básico/executivo adequado para a licitação/execução da obra?
3.2. O procedimento licitatório foi regular?
3.3. O orçamento da obra encontra-se devidamente detalhado (planilha de quantitativos e preços unitários) e acompanhado das composições de todos os custos unitários de seus serviços?
3.4. Os quantitativos definidos no orçamento da obra são condizentes com os quantitativos apresentados no projeto básico / executivo?
3.5. Os preços dos serviços definidos no orçamento da obra são compatíveis com os valores de mercado?
4.	Para a realização do trabalho, foram utilizadas as Normas de Auditoria do Tribunal de Contas da União (Portaria/TCU 280, de 8/12/2010, alterada pela Portaria/TCU 168, de 30/6/2011) e os Padrões de Auditoria de Conformidade estabelecidos pelo Tribunal (Portaria/Segecex 26, de 19/10/2009) . O volume de recursos fiscalizados, segundo a equipe, foi de R$ 140.569.049,45.
5.	A licitação RDC Presencial 182/2012-16 foi homologada e adjudicada pelo Dnit, em 17/12/12, tendo se sagrado vencedora desse certame a empresa Sulcatarinense MAcBC Ltda. cuja proposta teve valor global de R$ 134.167.185,45 (data-base: maio/2012) , sendo que o valor total estimado no orçamento-base era de R$ 140.569.049,45 (data-base: maio/2012) .
6.	A unidade técnica deste Tribunal, em sua primeira instrução nestes autos (peça 35) , detectou os seguintes achados de auditoria: projeto básico deficiente ou desatualizado; frustração ao caráter competitivo do certame por violação ao princípio da isonomia entre os licitantes; e deficiência nos levantamentos que fundamentam a elaboração dos projetos básico/executivo.
7.	Diante desse contexto, a equipe de auditoria efetuou a seguinte proposta de encaminhamento que contou com a anuência do corpo diretivo da então Secretaria de Fiscalização de Obras Rodoviárias (peças 36 e 37) :
"Oitiva
a)  Promover, com fulcro no artigo 250, inciso V, do Regimento Interno do TCU, a oitiva do Departamento Nacional de Infraestrutura de Transportes (Dnit) para que, no prazo de 15 (quinze) dias, apresente sua manifestação sobre os indícios de irregularidades verificados no projeto executivo, listados a seguir, que possam resultar em decisão deste Tribunal de Contas no sentido de que venha a ser alterado o contrato a ser celebrado, decorrente da licitação 182/2012-16 (RDC) :
a.1)  quantificação indevida da remoção de solos inservíveis, decorrente da previsão de escavação em locais tecnicamente inviáveis;
a.2)  sondagens insuficientes, nos trechos em que foi prevista a remoção de solo inservível, que confirme a quantificação do solo a ser removido e o respectivo reaterro;
a.3)  quantificação indevida do serviço 'colchão de areia AC', no segmento onde será construída a ponte sobre o Rio Piraí;
a.4)  adoção de solução técnica antieconômica para o reaterro dos locais em que será removido o solo inservível, em que foi utilizada a pedra detonada, sem avaliação de outras opções técnicas;
a.5)  elaboração de estudos de areais insuficientes para comprovar a inviabilidade técnico-econômica da exploração da areia e a consequente adoção da areia comercial em detrimento da alternativa mais econômica que seria com a areia extraída, inclusive no que se refere aos estudos necessários para definir a jazida mais vantajosa, conforme determinado no Acórdão 2543/2011-TCU-Plenário;
a.6) necessidade de repactuação contratual, nos termos do artigo 42, parágrafo 4º, inciso III, do Decreto 7.581/2011 (RDC) e do artigo 65, inciso I, alínea a da Lei 8.666/93, caso haja a modificação da jazida de areia prevista no projeto executivo do edital de licitação 182/2012-16 (RDC) , para a jazida da empresa Sulcatarinense Ltda., vencedora da licitação, durante a execução das obras, de modo a se alterar a forma de aquisição da areia (de comercial para areia extraída) , nos termos deste processo, e a distância média de transporte efetivamente praticada na obra.
Ciência
b)  Dar ciência ao Departamento Nacional de Infraestrutura de Transportes (Dnit) , com fulcro no artigo 250, inciso II, do Regimento Interno do TCU, conforme estabelecido no artigo 4º da Portaria-Segecex 13, de 27 de abril de 2011, sobre as seguintes impropriedades identificadas no processo licitatório 182/2012-16 (RDC) das obras de Duplicação e Restauração da Rodovia BR-280/SC, com adequação e melhoramentos, segmento km 36,68 ao km 50,74:
b.1)  a adoção de solução técnica para o pavimento da pista a ser duplicada, sem os necessários estudos técnicos preliminares para assegurar a viabilidade técnica e econômica, afronta o artigo 2º, inciso IV, alínea a, b e c, da Lei 12.462/2011 - Regime Diferenciado de Contratações Públicas (RDC) ;
b.2)  a inclusão de cláusula relativa à exigência de comprovação de vínculo empregatício do responsável técnico com a licitante, afronta o artigo 37, inciso XXI, da Constituição Federal e o artigo 1º, inciso IV, da Lei 12.462/2011 - Regime Diferenciado de Contratações Públicas (RDC) ;
Recomendação
c)  Recomendar ao Dnit, com fulcro no artigo 250, inciso III, do Regimento Interno do TCU, que: 
c1) envide esforços para desenvolver normatização adequada, acerca das metodologias baseadas em análise mecanística, que definam: as situações em que devam ser empregadas, os requisitos e as formas de apresentação de dados, bem como os critérios de tomadas de decisão com base nos dados disponíveis, na definição das soluções de projetos rodoviários;
c.2) envide esforços para realizar estudos relativos à aplicação de asfalto borracha, que estabeleçam, objetivamente, os ganhos decorrentes de sua utilização nos pavimentos das rodovias.
8. 	Por meio do despacho que constitui a peça 36 destes autos, autorizei a realização da oitiva do Departamento Nacional de Infraestrutura de Transportes (Dnit) , para que se manifestasse, no prazo de 15 (quinze) dias, sobre as ocorrências descritas na transcrição acima.
9.	Após o deferimento de seu pleito de prorrogação de prazo por mais 15 dias, o Dnit encaminhou seus esclarecimentos acerca das ocorrências detectadas por esta Corte de Contas objeto de sua oitiva (peça 45) .
10.	Importante destacar que em 2017, no âmbito do TC Processo 009.210/2017-2 (Fiscobras 2017) , a então Secretaria de Fiscalização do TCU no Estado de Santa Catarina (Secex-SC) empreendeu fiscalização com o objetivo de verificar a regularidade das ações do Dnit com relação à execução dos contratos em vigor e as medidas necessárias ao bom desenvolvimento das obras de adequação da rodovia BR-280/SC, que abrangeu as obras do km 0,70 ao km 74,58, incluso trecho objeto do presente processo (km 36,68 ao km 50,74) .
11.	Reproduzo, em parte e com ajustes de forma, a instrução empreendida pela SeinfraRodoviaAviação  inserta à peça 46, a qual analisa toda a documentação encaminhada a este Tribunal pelo Dnit, em atendimento à oitiva realizada, bem como os desdobramentos da aludida Auditoria a cargo da então Secex/SC:
"EXAME TÉCNICO
13.	Cumpre, inicialmente, tecer uma contextualização acerca dos assuntos envolvidos na presente instrução, bem como os desdobramentos efetuados por meio da Auditoria empreendida pela Secex/SC, por meio do TC Processo 009.210/2017-2, para, na sequência, empreender as análises sobre os esclarecimentos apresentados pelos gestores com relação à oitiva efetuada.
Contextualização
14.	Como o objeto da presente instrução é a determinação contida no Despacho do Exmo. Ministro Relator Marcos Benquerer (peça 39) , acerca da realização da oitiva prevista nos subitens a.1 a a.6 do Relatório de Auditoria (e que trata do achado 3.1 - Projeto Básico deficiente ou desatualizado) , será apresentada uma contextualização do referido achado, para melhor entendimento dos assuntos que serão analisados na presente instrução.
15.	Por meio do achado 3.1 do Relatório de Fiscalização, a unidade técnica se deparou com um projeto básico deficiente adotado no Edital 182/2012-16 do Dnit, o que teria ensejado em uma majoração do orçamento base daquela licitação em aproximadamente R$ 14,5 milhões (data base de preços: maio/2012) .
16.	Isso por que algumas considerações adotadas pelo Dnit quando da elaboração do orçamento apresentavam inconsistências, a saber:
	a) aquisição de areia comercial em detrimento de sua exploração direta e quantificação indevida de colchão drenante de areia, com impacto de R$ 3 milhões no sobrepreço calculado;
	b) adoção de solução técnica antieconômica - pedra detonada ante areia explorada diretamente, com impacto de R$ 9 milhões no sobrepreço calculado;
	c) quantificação indevida de pedra detonada e de remoção de solo inservível, com impacto de R$ 2 milhões no sobrepreço calculado.
17.	Com relação ao subitem (a) supra, referente ao custo da areia a ser utilizada no colchão drenante de aterros sobre solos moles, verificou-se discussão acerca de dois pontos: Utilização de areais mediante exploração direta ante compra comercial prevista no orçamento adotado pelo Dnit, e custos envolvidos na exploração direta destes areais. A equipe de auditoria efetuou uma minuciosa análise acerca dos custos envolvidos na extração direta de areia e da legislação em vigor que rege o assunto.
18.	Concluiu-se, nesse caso, que a adoção da areia comercial, em detrimento de sua exploração direta, seria uma falha, uma vez que o estudo realizado pelo Dnit, em decorrência do Acórdão 2543/2011-TCU-Plenário, de relatoria do Exmo. Ministro Marcos Bemquerer Costa, estaria insuficiente, pois teria avaliado indevidamente o uso da areia comercial em detrimento do emprego de areia extraída pelo contratado, alegando, dentre outros argumentos considerados improcedentes pela equipe:
i	a legislação minerária não permitiria o bloqueio de jazidas não comerciais nas fases iniciais de Requerimento e Pesquisa e Alvará de Pesquisa junto ao DNPM;
ii	a areia comercial apresentaria custo inferior à areia extraída;
iii	indicação no projeto para a licitação no âmbito do RDC, sob empreitada por preço global, de jazida comercial com produção mensal insuficiente para as obras.
19. Porém, a equipe de auditoria concluiu que, de forma a privilegiar o interesse público em relação ao interesse privado dos mineradores, interesse público representado pela duplicação de rodovia federal, o Dnit deveria ter realizado amplo estudo nas áreas oneradas junto ao DNPM. Desta forma, caso entendesse necessário, deveria verificar também junto às áreas com Requerimento de Lavra, para identificar a qualidade, o volume e a distância de transporte de forma a indicar aquela mais indicada técnica e economicamente para a obra em comento.
20.	Assim, segundo entendimento da equipe de auditoria, uma vez definida a jazida mais vantajosa para a administração, o Dnit deveria ter solicitado ao DNPM o respectivo bloqueio, justificando objetivamente a necessidade, de acordo com a Portaria 441/2009. Isso por que se entendeu que o preço da areia comercial seria abusivo ao interesse público, que resulta da aplicação dos preços comerciais praticados para pequenas quantidades de aquisição de areias às grandes quantidades exigidas para a obra.
21.	A equipe de auditoria concluiu, no Relatório de Auditoria, que o preço da areia extraída com dragas estacionárias para as obras de duplicação da BR-280/SC seria inferior ao da areia comercial constante no sistema referencial Sicro 2 e que, em virtude do grande volume de areia previsto para as obras, superior a 350 mil m³, não haveria justificativas para que o orçamento previsse a remuneração de areia comercial em detrimento da areia extraída, o que elevaria indevidamente o valor da obra (sobrepreço) .
22.	Quanto aos serviços de pedra detonada e remoção de solos inservíveis, identificou-se, na ocasião, que houve equívocos nas respectivas quantificações de serviços e preços. Essa falha refletiu nos serviços de escavação, carga e transporte, material de 1ª categoria DMT 3000 a 5000 c/e - DMT 2000 a 3000, e refletiu no preço do serviço de compactação de material de bota fora.
23.Além disso, verificou-se que o volume de remoção de solo inservível de 233.899 m³ foi reduzido para 72.669,50 m³, e que o volume de pedra detonada de 282.206 m³ para 72.669,50 m, devido a erros e inconsistências na metodologia de cálculo adotada no projeto básico que embasou a licitação.
24.	Constatou-se, ainda, ser necessário realizar sondagens para verificar a real presença de solos inservíveis e possibilitar uma adequada quantificação de sua escavação para alguns trechos da rodovia, uma vez que se identificou ausência de sondagens para determinados trechos em que houve estimativa de quantidades. A equipe de auditoria concluiu que os volumes de escavação devem ser definidos precisamente por meio da consideração da conformação e da altura dos taludes para segmentos homogêneos, ou seja, com as mesmas características, e embasados por dados técnicos, como sondagens.
25.	Por fim, quanto à adoção de solução técnica antieconômica (pedra detonada x areia) , verificou-se que a pedra detonada foi indicada para reaterro, pois o projeto concluiu que, no caso da BR-280/SC, o seu custo era inferior ao da areia. Entretanto, conforme demonstrado no achado relativo ao sobrepreço do colchão drenante de areia, o fornecimento de areia contém grande sobrepreço, o que fez com que o projeto considerasse, indevidamente, o custo da pedra detonada inferior ao da areia.
26.	Assim, ao se utilizar a areia extraída para o preenchimento das cavas com remoção do solo inservível, obteve-se redução no valor final do orçamento das obras. O serviço de pedra detonada para solos inservíveis deveria ter sido substituído pelo serviço areia para reaterro de cavas em solos inservíveis, com redução do seu custo unitário.
II.	Auditoria empreendida pela Secex/SC em 2017
27.	No período compreendido entre 24/4/2017 e 2/6/2017, a Secex/SC, sob supervisão da SeinfraRodoviaAviação, empreendeu, mediante Fiscobras 2017, auditoria nas obras de duplicação da BR-280/SC (fiscalização com registro interno Fiscalis 125/2017, TC Processo 009.210/2017-2) .
28.	Naquela ocasião, a equipe de auditoria empreendeu esforços na fiscalização da etapa de execução das obras, uma vez que a fase de projeto e licitação já havia sido fiscalizada por este Tribunal em anos anteriores (objeto inclusive do presente processo) , tendo sido constatados cinco achados de auditoria, assim elencados:
a) disponibilidade financeira insuficiente para a execução da obra no ano (F/I) ;
b) projeto básico/executivo superdimensionado (IGC) ;
c) obras iniciadas sem a devida desapropriação dos terrenos (caracterização de esbulho pela Administração Pública) (IGC) ;
d) as condicionantes da Licença de Instalação não estão sendo atendidas (IGC) ;
e) não comprovação da execução dos serviços contratados (F/I) .
29.	No que se refere ao achado 'Projeto básico superdimensionado', relacionado aos assuntos tratados no âmbito do presente processo, verifica-se que foi efetuado apenas um monitoramento da irregularidade apurada no que se refere aos quantitativos de serviços inadequados presentes no projeto.
30.	Assim, a equipe de auditoria, no âmbito do Fiscobras 2017, verificou a existência de resposta, do Dnit, no processo TC Processo 044.661/2012-6 (presente processo) , em que a autarquia confirma a alteração de algumas quantidades de serviços que estariam superdimensionadas no Projeto adotado na Licitação das obras, face à evolução dos projetos no decorrer das obras (executivo) .
31.	No entanto, verificou-se que se encontrava em elaboração, na Superintendência Regional do Dnit no Estado de Santa Catarina, uma revisão de projeto em fase de obras do Contrato 574/2013 (Lote 2.1) , sendo que a equipe de auditoria solicitou informações quanto às medidas previstas ou já adotadas para a supressão dos quantitativos a maior.
32.	Em resposta, o Superintendente do Dnit em Santa Catarina teria informado que a supressão das quantidades dos serviços de remoção de solos inservíveis e colchão de areia no contrato do Lote 2.1, indicados no quadro 3 do ofício SEPMA/DNIT/SC 937, de 20/8/2013, será efetuada em revisão de projeto em fase de obra, conforme compromisso assumido pelo Dnit/SC (peça 9, TC Processo 009.210/2017-2) .
33.	Desta forma, cumpre trazer, para a presente análise, a referida informação, cuja tabela a seguir ilustra os quantitativos novos de serviços que compõe a revisão de projeto que se encontrava em andamento.
Tabela 1 - Quantitativos de serviços para remoção de solos inservíveis - Contrato 574/2013 (Lote 2.1) 
	Serviço
	Código
	Constante no Projeto/
Licitação/
Contrato (m³) 
	Estimado na Fiscalização 1389/2012 (m³) 
	Estimado na resposta da Superintendência Regional do DNIT/SC (m³) 

	Pedra detonada para solos inservíveis
	2 N 01 300 40
	282.206,00
	72.669,50
	96.500,00

	Escavação, carga e transporte de material de 1ª categoria na DMT de 2000 a 3000 m
	2 S 01 100 32
	31.726,00
	7.956,00
	8.460,00

	Escavação, carga e transporte de material de 1ª categoria na DMT de 3000 a 5000 m
	2 S 01 100 33
	202.173,00
	64.713,50
	88.040,00

	Compactação de Material de bota-fora
	2 S 01 513 01
	179.922,00
	67.061,35
	74.231,00

	Colchão de areia AC
	2 N 02 100 51
	359.032,00
	343.807,00
	342.834,00

Fonte: Elaboração da Equipe de Auditoria - TC Processo 009.210/2017-2. 
III.	Oitivas
34.	O Dnit apresentou, em 22/8/2013, o Ofício 939/2013/AUDINT/DNIT, que trouxe a resposta oficial da Autarquia Federal às oitivas constantes do despacho do Exmo. Ministro Relator (peça 39 dos autos) - que remete os subitens '6.a.1' a '6.a.6' do Relatório de Auditoria (peça 35 dos autos) .
35.	Para efeito de análise, serão repassados os argumentos e as respectivas análises, por subitem constante da proposta de encaminhamento.
III.1.	Subitem 6.a.1: Quantificação indevida da remoção de solos inservíveis decorrente da previsão de escavação em locais tecnicamente inviáveis
36.	Com relação ao subitem 6.a.1, o Dnit inicia sua argumentação mencionando que a ocorrência apontada pelo TCU teria sido dada pela solução específica que o Auditor deu ao caso concreto para a remoção de solos inservíveis, no Relatório de Auditoria, alegando que a largura e geometria da cava de remoção estariam superdimensionadas e propondo uma solução alternativa. Porém, complementa mencionando que o procedimento adotado não poderia ser considerado exacerbado à luz da boa técnica e experiência do Dnit em obras rodoviárias em segmentos sobre solos de baixa capacidade.
37.	O Dnit menciona, então, que o modelo adotado pela autarquia prevê sobras de volume de cava nos locais de remoção, mas o modelo proposto pelo Auditor não permitiria a segurança da retirada do solo inservível, não podendo ser aceito integralmente.
38.	Diante do exposto, o Dnit propôs uma revisão de projeto, com uma solução intermediária, que não admitiria as 'gorduras' por ele inicialmente impostas no projeto, trazendo os esquemas ilustrados na página 3 de sua peça de defesa. Como reflexo dessa nova geometria nos quantitativos de serviços, o Dnit apresentou os novos volumes expostos juntamente com a resposta do subitem 6.a.2 adiante.
III.2.	Subitem 6.a.2: Sondagens insuficientes, nos trechos em que foi prevista a remoção de solo inservível
39.	O Dnit argumenta, nesse caso, que a ocorrência apontada pelo TCU teria decorrido da não apresentação, no projeto, dos boletins de sondagem a trado em todos os locais em que houve a previsão de ocorrência de solos inservíveis. Porém, conforme menciona o Dnit, esses boletins 'não foram anexados ao Volume de Estudos Geotécnicos da Memória Justificativa, por terem sido solicitados pela equipe que analisou o projeto na Fase de Projeto Executivo, já com os volumes impressos'.
40.	Desta forma, segundo o DNIT, nenhum local em que houve apontamento de solo inservível deixou de ser verificado por pelo menos um furo de sondagem a trado que demonstrasse a qualidade expedita do material que o projetista teria julgado removível para fins de fundação e aterro.
41.	Traz então uma tabela resumo com todos os boletins de sondagem e as respectivas análises (classificação) expedita dos solos, efetuadas à época do projeto.
42.	O Dnit considera, então, inválido o apontamento efetuado pela equipe de auditoria consubstanciado no subitem 6.a.2 do Relatório de Auditoria. Por fim, apresenta três tabelas consolidando as informações constantes dos apontamentos '6.a.1' e '6.a.2', contendo o volume de serviço novo envolvido nessas análises.
III.3.	Quantificação indevida do serviço 'colchão de areia AC', no segmento onde será construída a ponte sobre o Rio Piraí
43.	O Dnit alega que 'a ocorrência apontada pelo TCU procede e se trata de uma falha da projetista ao quantificar o serviço de colchão de areia também sob a projeção em terra da ponte sobre o Rio Piraí', apresentando, na sequência, tabelas de cálculo em que demonstra o desconto desses serviços.
44.	Porém, menciona, ao final da manifestação, que todas as quantidades que merecem correção serão efetuadas no decorrer da obra, em procedimento de revisão de projeto em fase de obras, não necessitando maiores ajustes, o instrumento contratual, no momento.
Análise dos subitens 6.a.1, 6.a.2 e 6.a.3
45.	Com relação ao subitem 6.a.1, verifica-se que o Dnit promoveu a retirada dos excessos previstos no cálculo do volume de solos inservíveis a serem removidos, alterando, de maneira parcial, as cavas propostas pela equipe de auditoria, e demonstrando que a solução apresentada pela pelos auditores do TCU apresentava inconsistência quanto ao risco da escavação.
46.	Nesse caso, verifica-se o atendimento, por parte do Dnit, elidindo-se, assim, a irregularidade apontada. No entanto, observação à parte sobre o momento da alteração contratual será analisada de forma conjunta no subitem 6.a.6 adiante.
47.	Já para o subitem 6.a.2, observa-se uma inconsistência formal, que ensejou na indução de erro da equipe de auditoria. Isso por que os documentos de sondagens não estavam disponíveis no projeto apresentado, referentes a todas as áreas em que se identificou a remoção de solos inservíveis, e isso promoveu o apontamento, pela equipe, da irregularidade.
48.	Desta forma, com a devida apresentação de todos os relatórios de sondagens, verifica-se que essa irregularidade também foi elidida.
49.	Por fim, observa-se que o Dnit acatou, integralmente, o disposto no subitem 6.a.3, ou seja, admitiu erro da projetista ao prever a remoção de solos inservíveis também sobre a ponte do Rio Piraí, promovendo os devidos ajustes nas quantidades. Assim, essa irregularidade também se encontra elidida.
50.	A tabela a seguir ilustra de maneira sintética os valores envolvidos nessa futura revisão de projeto (quantidades reconhecidamente inadequadas pelo DNIT e preços contratuais) .
Tabela 1: Valores que serão objeto de futura revisão de projeto, decorrente das alterações de quantidades reconhecidas pelo Dnit.
	VALORES RECONHECIDOS
	QUANT INADEQ
	R$ UNT
	R$ TOTAL

	ECT mat 1ª Cat DMT 3000 a 5000m
	114.133,00
	13,84
	1.579.600,72

	ECT mat 1ª Cat DMT 2000 a 3000m
	23.266,00
	10,48
	243.827,68

	Compactação de material de 'bota fora'
	105.691,00
	2,17
	229.349,47

	Pedra detonada para solos inservíveis
	185.706,00
	39,41
	7.318.673,46

	Colchão de areia AC
	16.198,00
	33,77
	547.006,46

	Total reconhecido
			9.918.457,79

51.	Desta forma, o Dnit entende que em uma futura revisão de projeto, haverá uma redução de valores da ordem de R$ 10 milhões, a preços históricos.
III.4.	Adoção de solução técnica antieconômica para reaterro dos locais em que será removido o solo inservível, em que foi utilizada a pedra detonada, sem avaliação de outras soluções técnicas
52.	Com relação a esse assunto, o Dnit menciona que essa consideração está estritamente relacionada ao preço da areia (comercial x extraída) , e que o projeto adotou pedra detonada por ser mais atrativo do que o preço da areia comercial. Entretanto, a alteração do valor (preço) desse serviço depende do valor a ser adotado no fornecimento de areia (comercial x extraída) , e se esse custo for realmente vantajoso para utilização de areia x pedra detonada.
Análise do subitem 6.a.4
53.	Essa análise depende exclusivamente da viabilidade de o preço da areia extraída ser economicamente viável frente à areia comercial, uma vez que a adoção da pedra detonada como insumo para os reaterros das áreas em que houve a remoção dos solos inservíveis foi utilizada, no projeto, dado que tal insumo seria mais barato que a areia comercial. Assim sendo, essa análise depende exclusivamente da conclusão dos custos acerca do fornecimento da areia, que será tratado mais adiante.
III.5.	Elaboração de estudos de areais insuficientes para comprovar a inviabilidade técnico-econômica da exploração de areia e a consequente adoção de areia comercial em detrimento da alternativa mais econômica que seria com areia extraída, inclusive no que se refere aos estudos necessários para definir a jazida mais vantajosa, conforme determinado no Acórdão 2543/2011-TCU-Plenário
54.	O Dnit inicia sua argumentação mencionando que mantém o entendimento de que os estudos levados para a avaliação comparativa entre a utilização de areia comercial e extraída estariam suficientes e atenderiam ao determinado no Acórdão 2543/2011-TCU-Plenário, e que os apontamentos efetuados pela equipe de auditoria merecem algumas considerações de ajuste.
55.	O primeiro ponto que o Dnit alega nessa manifestação diz respeito à diferenciação, sob o prisma da legislação, entre atividade de mineração e de construção. Segundo o Dnit, a mineração seria uma concessão pública, e a questão legal que rege a matéria não possuiria caráter secundário ou acessório, mas é revestida de aspecto fundamental a ser observado nos estudos determinados por meio do Acórdão 2543/2011-TCU-Plenário.
56.	O Dnit passa, então, a trazer os elementos legais que regem a matéria, iniciando pelo Código de Mineração (Decreto Lei 227/1967) , que em seu artigo 3º, § 2º, confere a competência para o DNPM a execução do código de mineração e os diplomas legais complementares, e que, para o caso concreto, submeteu consulta ao DNPM, nos termos do ofício 441/2012, cuja resposta trouxe anexa à sua manifestação.
57.	De pronto, alega que as áreas que seriam passíveis de bloqueio, segundo o DNPM, seriam somente aquelas sobre as quais não incidiriam qualquer direito minerário outorgado, ou seja, que se encontram em disponibilidade aguardando publicação para abertura de novos requerimentos de pesquisa, que, ao ver do Dnit, encerraria a discussão levantada pela equipe de auditoria.
58.	O Dnit passa então a discutir a questão econômica das soluções (areia comercial ou extraída diretamente) , mencionando que as considerações da equipe do TCU merecem alguns ajustes de ordem econômica e que inviabilizariam a solução aventada.
59.	Primeiramente, o Dnit questiona o número e a localização das frentes de lavra que seriam adequadas ao suprimento da obra, necessitando, obrigatoriamente, a existência de jazidas que viabilizem a solução aventada pelo TCU, a uma DMT razoável que não implique em muita majoração dos custos, e que isso dependeria da negociação de propriedade de grandes áreas, realização da infraestrutura adequada para a formação dos lagos, áreas de estocagem, apoio e manutenção das vias de acesso etc.
60.	Soma-se a isso o longo e dispendioso processo de licenciamento ambiental (segundo informado pelo Dnit) , concluindo que, além de inviável a solução dada pela equipe técnica do TCU dada a indisponibilidade de áreas, não se poderia admitir aceitável um cenário que fosse aplicado a qualquer tipo de jazimento a simples substituição de chatas dotadas de dragas e rebocadores por dragas estacionárias de sucção e recalque, dotadas de desagregadores, como sugerido pelo TCU.
Análise do subitem 6.a.5
61.	Verifica-se, da defesa apresentada pelo Dnit sobre o tema, a subdivisão em dois tópicos distintos de argumentação, que tratam: (i) da indisponibilidade de áreas para exploração direta, incluindo a legislação que trata do tema, e (ii) da inviabilidade econômica da exploração direta de areia para o uso nas obras de duplicação da BR-280/SC.
62.	Conforme observado, existe uma divergência de entendimentos entre o Dnit e a equipe de auditoria do TCU, quanto à incidência, ou não, do código de mineração nas áreas de jazidas em comento. Desta forma, cumpre, inicialmente, explorar, literalmente, a legislação em vigor.
Do Código de Mineração Brasileiro
63.	O Decreto Lei 227/1967, com alterações dadas pelas Leis 6.403/1976, 9.314/1996, 9.827/1999 e outras, regula o chamado 'Código de Mineração' brasileiro, definindo, em seu artigo 1º, a competência da União sobre a administração dos recursos minerais, a indústria de produção mineral e a distribuição, o comércio e o consumo de produtos minerais, com exceção do disposto no parágrafo único do artigo 2º:
'O disposto neste artigo não se aplica aos órgãos da administração direta e autárquica da União, dos Estados, do Distrito Federal e dos Municípios, sendo-lhes permitida a extração de substâncias minerais de emprego imediato na construção civil, definidas em Portaria do Ministério de Minas e Energia, para uso exclusivo em obras públicas por eles executadas diretamente, respeitados os direitos minerários em vigor nas áreas onde devam ser executadas as obras e vedada a comercialização. (Redação dada pela Lei nº 9.827, de 1999) .' (Grifos acrescidos) 
64.	Verifica-se exceção à submissão ao Código de Mineração Brasileiro a extração de substâncias minerais de emprego imediato na construção civil, definidas em Portaria do Ministério de Minas e Energia, respeitados os direitos minerários em vigor.
65.	Desta forma, a extração de areia, assim definido pelo artigo 4º do Código de Mineração Brasileiro como jazida (ou mina) , com a finalidade da execução de obras como a duplicação da BR-280/SC, se enquadraria no disposto do referido Código, com a exceção descrita no parágrafo único do artigo 2º, ou seja, respeitados os direitos minerários em vigor.
66.	Adicionalmente, observa-se o disposto no parágrafo primeiro do artigo 3º desse Código, assunto esse regulamentado pela portaria DNPM editada em 2009 (Portaria 441/2009) :
Não estão sujeitos aos preceitos deste Código os trabalhos de movimentação de terras e de desmonte de materiais in natura, que se fizerem necessários à abertura de vias de transporte, obras gerais de terraplenagem e de edificações, desde que não haja comercialização das terras e dos materiais resultantes dos referidos trabalhos e ficando o seu aproveitamento restrito à utilização na própria obra. (Incluído pela Lei nº 9.314, de 1996) . (Grifos acrescidos) 
Da Portaria 441/2009
67.	A referida portaria (posteriormente revogada pela Portaria DNPM 15/2016) dispõe sobre os trabalhos de movimentação de terras e de desmonte de materiais in natura necessários à abertura de vias de transporte, obras gerais de terraplenagem e de edificações de que trata o § 1º do art. 3º do Decreto-Lei nº 227, de 28 de fevereiro de 1967 (Código de Mineração) .
68.	Importante salientar o disposto no artigo 3º desta portaria, que menciona que a execução dos trabalhos de movimentação de terras ou de desmonte de materiais in natura que se enquadrem no § 1º do art. 3º do Código de Mineração independe da outorga de título minerário ou de qualquer outra manifestação prévia do DNPM, e que, segundo o parágrafo único deste artigo, opcionalmente, o responsável pela obra poderá requerer ao Chefe do Distrito do DNPM com circunscrição sobre a área de interesse a Declaração de Dispensa de Título Minerário a ser emitida nos termos da referida portaria.
69.	Isso por que uma obra, principalmente rodoviária, em que se tem grandes movimentações de terras, como cortes e aterros, pode atravessar diversas áreas com recursos minerais, e, salvo a não comercialização dos produtos encontrados, tais movimentações de terra são permitidas segundo o disposto na referida portaria.
70.	Observa-se que, segundo o disposto no artigo 4º da referida portaria (vigente à época da elaboração do projeto e da licitação das obras) , que o enquadramento dos casos específicos do §1º do artigo 3º do Código de Mineração depende de observância (i) da real necessidade dos trabalhos de movimentação de terras ou de desmonte de materiais in natura e (ii) é vedada a comercialização das terras e dos materiais in natura resultantes dos referidos trabalhos.
71.	Porém, nas ressalvas advindas dos parágrafos 1º e 2º deste artigo, subentende-se, por interpretação da norma, a possibilidade da sua aplicação às jazidas essenciais à construção de obra pública, in verbis, o que contraria o disposto na resposta do DNPM à consulta formulada pelo Dnit, mais adiante apresentada:
'§ 1º Para fins do inciso I deste artigo, entende-se por real necessidade aquela resultante de fatores que condicionam a própria viabilidade da execução das obras à realização dos trabalhos de movimentação de terras ou de desmonte de materiais in natura, ainda que excepcionalmente fora da faixa de domínio.
§ 2º Os fatores referidos no § 1º deste artigo podem ser naturais ou físicos, como o relevo do local, mas também de outras naturezas, desde que igualmente impeditivos à execução das obras, como, por exemplo, comprovada ausência, insuficiência ou prática de preço abusivo do material na localidade, a critério do DNPM. (Grifos acrescidos) .'
Da resposta do DNPM à consulta efetuada pelo Dnit
72.	O DNPM respondeu, por meio do Ofício 1901/2012-DNPM/SC, de 8/5/2012, consulta formulada pelo Dnit acerca da interpretação do disposto no Código de Mineração e da Portaria 441/2009 do MME/DNPM.
73.	Inicialmente, o DNPM menciona o disposto no artigo 3º, parágrafo 1º do Código de Mineração, dispositivo esse regulamentado pela Portaria DNPM 441/2009 e já abarcado na exposição acima. Continua sua exposição mencionando:
'Nas denominadas áreas de empréstimos de materiais de emprego imediato na construção civil não se aplicam o disposto no §1º do art. 3º do Código de Mineração, pois esses materiais não são gerados pela obra. Esses materiais podem ser necessários para a execução de uma determinada obra, mas não são gerados por ela, logo são simples áreas fornecedoras de matéria prima, dissociada dos trabalhos da obra que está sendo executada. Assim, não há a real necessidade dos trabalhos de movimentação de terras ou de desmonte de materiais in natura para a obra nesta área, pois este desmonte de materiais pode ser realizado atendendo as conveniências do interessado, quanto à localização ou volume a ser extraído desta área específica. A utilização do material removido deverá estar restrita a própria obra que o gerou.
Para o enquadramento de uma atividade de movimentação de terras ao disposto no § 1º do artigo 3º do Código de Mineração, estes trabalhos de terraplenagem não podem ter por objeto a geração de matéria prima, as terras geradas deve ser uma consequência da obra que está sendo desenvolvida. Se o objetivo da obra for à geração de matéria prima mineral esta atividade deverá estar devidamente legalizada/autorizada pelo DNPM.' (Grifos acrescidos) 
74.	Observa-se que o entendimento do DNPM é de que a extração de materiais para uso na construção civil não se enquadra no disposto no §1º do art. 3º do Código de Mineração, ensejando legalização/autorização do referido departamento para a sua utilização, para qualquer uso, à exceção se fosse gerado pela própria obra.
75.	O DNPM, excepcionalmente, e a pedido do Dnit, informou que por meio de despacho próprio bloqueou provisoriamente áreas específicas, visando à disponibilização de materiais de emprego imediato na Construção Civil, para uso exclusivo nas obras de duplicação da BR-280/SC, que, segundo o referido departamento, tratava de obra que apresentava como de interesse coletivo preponderante e de suma importância social, sem a necessária outorga de título minerário.
76.	Observa-se, do referido documento, que o DNPM mencionou algumas áreas selecionadas, mas todas sem titulares/direitos minerários constituídos, pois, segundo o próprio departamento (entendimento àquela época) , estas áreas não poderiam demandar conflito de interesses entre o titular de direito minerário e o DNPM quando do seu bloqueio.
77.	Segundo o próprio departamento, 'deve o DNPM preservar e respeitar os interesses e direitos minerários já outorgados'. Conclui, ainda, que o fato de o DNPM bloquear uma área não dispensa outras licenças e autorizações, com as ambientais, a serem obtidas pelo Dnit ou pelo responsável pela exploração da área.
78.	Cita, por fim, os processos DNPM 815.092/2001 e 815.340/2002 como sendo áreas livres (sem bloqueio) e que poderiam ser requeridas por qualquer interessado, da lista apresentada pelo Dnit (e que contempla no total 25 áreas na zona de abrangência das obras, constantes dos projetos da duplicação da rodovia) , à época da licitação.
79.	Essas áreas teriam sido, então, estudadas pelo Dnit (segundo apresentado em sua defesa) , alegando sua inviabilidade, dado o volume existente ser insuficiente à execução das obras e a distância do transporte desses materiais até a obra inviabilizar os custos, quando comparado com os custos com a aquisição do areal comercial, que fica situado no km 43,5 LE da Rodovia, e que está previsto no projeto da obra.
80.	Por fim, cumpre lembrar o disposto no Acórdão 2543/2011-TCU-Plenário, de relatoria do Exmo. Ministro Marcos Bemquerer Costa, e que deu início às discussões acerca da utilização de areais para a referida obra.
81.	Naquela ocasião, verifica determinação constante do subitem 9.1 do referido acórdão, em que se determinou ao Dnit 'promover estudos conclusivos acerca da viabilidade técnico-econômica da aplicação ou não da alternativa mais econômica de execução da obra com areia extraída'.
82.	Nesse caso, o Exmo. Ministro menciona que esses estudos 'deverão contemplar as jazidas potenciais, circunvizinhas ao trecho, que não possuam licenciamento ou lavra concedida pelo DNPM'. Verifica-se, claramente, que o próprio Acórdão já limitava às áreas que não possuíam licenciamento ou lavra concedida, dado entendimento à época, tanto do Dnit quanto do DNPM já explanado acima.
83.	Desta forma, o gestor do Dnit, amparado em parecer do DNPM, teria realizado os estudos de areais disponíveis, concluindo-se pela necessidade da compra de areia comercial do areal indicado no projeto.
84.	Porém, verifica-se que desde o Acórdão 2.543/2011 para cá, esse assunto foi estudado mais a fundo pelo Tribunal. É o que se dispõe nos autos do TC Processo 014.919/2010-9 (auditoria nas obras de construção do Arco Metropolitano do Rio de Janeiro) , conforme seguinte trecho do voto do Exmo. Ministro Relator Benjamin Zymler que fundamentou o Acórdão 768/2018-TCU-Plenário:
'A unidade técnica considera que o material destinado a empréstimo em obras públicas não está sujeito à concessão de título minerário, não podendo ser comercializado. Essa seria a principal conclusão da unidade todo estudo, no sentido de que os recursos minerais da União destinados à utilidade pública concernente à abertura de via de transportes estão fora do comércio privado, e o acesso a esse bem reclama o emprego do instituto da servidão administrativa.
Concluiu ainda a unidade técnica pela imprecisão terminológica da expressão 'indenização de jazida' contida no Sicro-2, pois o que efetivamente ocorre nas obras rodoviárias orçadas pelo Sicro-2 é o pagamento de material por unidade de metro cúbico, algo que não se coaduna com a indenização.
Nesse sentido, o termo 'indenização de servidão' melhor representaria aquilo que realmente deveria ser a 'indenização de jazida' do Sicro-2, na medida em que a indenização de jazida do Sicro-2 refere-se à remuneração de material obtido em caixas de empréstimo concentrado, mas o que de fato está em questão é a indenização por eventuais danos à superfície do imóvel afetado, e não a aquisição de material.
Nesta ocasião, deixo de tecer outras considerações sobre tal estudo, por entender que o assunto seja de elevada complexidade jurídica e pelo fato de a unidade técnica ainda não ter formulado propostas de encaminhamento. Considero que tal providência deva ser conduzida em processo apartado, medida que já foi autorizada pelo Ministro Vital do Rêgo, na condição de relator anterior desse feito.' (Grifos acrescidos) .
85.	Desta forma, em que pese os entendimentos exarados, à época, pelo DNPM, quando da consulta formulada pelo Dnit ao caso concreto, verifica-se que o assunto ainda não foi definitivamente estudado pelo TCU. Assim, em que pese, à época dos fatos, o entendimento tivesse no sentido de que o Dnit pudesse requerer áreas não bloqueadas ao DNPM, esse assunto está em discussão junto ao Tribunal e ainda não possui posição definitiva.
86.	Adicionalmente, conforme pode ser observado dos relatórios da empresa supervisora das obras junto ao sistema SUPRA do Dnit, verificou-se que a areia fornecida ao consórcio para a execução das obras estava sendo originária do areal indicado no projeto, com aquisição comercial.
III.6.	Necessidade de repactuação contratual, nos termos do artigo 42, parágrafo 4º, inciso III do Decreto 7.581/2011 (RDC) e do artigo 65, inciso I, alínea 'a' da Lei 8.666/1993, caso haja modificação da jazida de areia prevista no projeto executivo do edital de licitação 182/2012-16 (RDC) , para a jazida da empresa Sulcatarinense Ltda., vencedora da licitação, durante a execução das obras, de modo a se alterar a forma de aquisição da areia (de comercial para areia extraída) , nos termos deste processo, e a distância média de transporte efetivamente praticada na obra
87.	Por fim, o Dnit passa a se manifestar a respeito do último item da oitiva a ele proferida. Nesse caso, a autarquia menciona que promoverá as repactuações necessárias à execução e à manutenção do equilíbrio econômico-financeiro do contrato, sempre no amparo da legislação vigente.
88.	Porém, menciona que, embora haja requerimento junto ao DNPM em nome da empresa Sulcatarinense para exploração de uma área na zona de abrangência da BR-280/SC, a propriedade não pertence àquela empresa e não existe, até o momento, nenhuma atividade exploratória no local.
89.	Assim, caso todos os processos legais e ambientais para o início da exploração sejam efetivados, não seriam a tempo para o uso imediato nas obras, sendo que o Dnit não vislumbra o seu uso pela empresa nas obras da duplicação da BR-280/SC.
90.	O Dnit finaliza seu argumento mencionando que, ainda que fosse viabilizada a tempo a exploração dessa área, o custo desta exploração careceria de um aperfeiçoamento quanto a equipamentos e produtividades, conforme alegado no subitem 6.a.5 supracitado.
Análise do subitem 6.a.6
91.	Essa análise deve ser efetuada conjuntamente com os dados disponíveis na auditoria efetuada pela Secex/SC no ano de 2017, às atualizações contratuais buscadas junto ao sistema SUPRA do Dnit, à legislação e à jurisprudência que rege o assunto, bem como com as conclusões emanadas relacionadas aos subitens 6.a.1 a 6.a.3 constantes da presente instrução.
92.	Cumpre, inicialmente, mencionar que as possíveis fontes de fornecimento da areia, após as conclusões emanadas na presente instrução, seriam, à época da licitação: (i) comercial; (ii) proveniente do processo DNPM 815.092/2001, e (iii) proveniente do processo DNPM 815.340/2002.
93.	Além disso, foi prevista, no projeto, a extração de areia do areal 'Extração e Comércio de Areia Ottomar Ltda.', em Corticeira, localizada a 1 km do quilômetro 43,5 da BR-280/SC, do lado esquerdo, sendo seu fornecimento, portanto, considerado como 'comercial'.
94.	Para a formação de preços para o custo da areia, na época da licitação, e que compõe os custos dos serviços relacionados ao fornecimento de areia e serviços decorrentes, deve-se valer da comparação dos preços de aquisição de areia comercial, ou areia extraída das áreas indicadas, à época, pelo DNPM, processos 815.092/2001 e 815.340/2002. Desta forma, qualquer outra fonte, superveniente, dado entendimento à época do DNPM sobre o assunto, seria fator externo e não deveria ter sido levado em consideração na confecção do custo da areia, para fins do cálculo do custo referencial, na licitação. 
95.	Segundo informações prestadas pela empresa supervisora no âmbito do Relatório de Acompanhamento de Atividades de Set/2018, 'A jazida de areia indicada em Projeto no Km 43+500, LE, foi desativada, porém na região existem outros areais em plena atividade comercial'. Essa informação complementa o fato de que a aquisição das areias de forma comercial vinha sendo efetuada pela empresa contratada.
Da necessidade de aditivo contratual
96.	Com relação ao afirmado pelo Dnit, de que os quantitativos inadequados de serviços constatados pela equipe de auditoria e ratificados pelo Dnit serão objeto de ajuste no decorrer da revisão do projeto durante a obra, cumpre alguns esclarecimentos adicionais.
97.	O Dnit, nos esclarecimentos finais de sua manifestação, menciona que a proposta de preços da empresa Sulcatarinense para a execução do Lote 2.1 da Rodovia BR-280/SC apresenta planilha de preços unitários de todos os serviços, e propõe corrigir as quantidades dos serviços descritos durante o decorrer da obra, em procedimento de revisão do projeto em fase de obras, mencionando que essa proposta é possível a partir do momento em que há como realizar a medição dos serviços de forma individual, de acordo com os preços unitários da empresa Sulcatarinense para cada serviço previsto no projeto de engenharia.
98.	Assim, segundo informa o Dnit, embora o edital tenha sido regido na modalidade RDC preço global, balizando o pagamento da construtora segundo o Quadro Critérios de Pagamentos, cada item deste Quadro é composto pela soma dos serviços que compõem o respectivo item, e, sendo assim, uma vez que há o preço unitário da construtora de cada serviço, torna-se possível o pagamento do item conforme a quantidade real executada.
99.	No entanto, verifica-se que os erros apontados, e que ensejam na necessidade de alterações de valores contratuais, se dão no projeto que foi adotado na licitação das obras de duplicação da BR-280/SC, ratificados, com alguns ajustes, durante a execução das obras (projeto executivo) .
100.,	Cumpre lembrar o disposto no edital de licitação da referida obra. Segundo consta, o objeto da licitação (consubstanciada no edital 182/2012-16) , é a 'contratação de empresa para execução das obras de duplicação da rodovia BR-280/SC, incluindo restauração e melhoramentos para adequação da capacidade e segurança, segmento do km 36,68 ao km 50,74', com fundamento legal no inciso IV, art. 1º, da Lei 12.462/2011.
101.	Trata-se, então, de contratação, sob a égide do RDC, na modalidade preço global, cujo projeto é de responsabilidade do Dnit. Desta forma, as quantidades de serviços constantes do projeto são de responsabilidade do Dnit, e sua alteração se faz necessária, quando constatado erros e vícios, antes mesmo do início das obras.
102.	Assim, uma vez constatado erro nas quantidades levantadas no projeto levado à licitação, necessário se torna a redução do valor contratual, conforme as quantidades ajustadas do mesmo projeto. Assim, verifica-se que o valor contratual deve ser reduzido, por meio de aditivo contratual, no valor dos erros identificados das quantidades do projeto adotado na licitação.
103.	Jurisprudência deste Tribunal é no sentido de que as alterações do objeto contratado, no caso de quantidades inadequadas previstas no projeto que embasou a licitação (presente caso) , devem ser precedidas de procedimento administrativo no qual fique registrada a justificativa das alterações tidas como necessárias, embasadas em pareceres e estudos técnicos pertinentes, bem como restar caracterizada a natureza superveniente, em relação ao momento da licitação, dos fatos ensejadores das alterações (Acórdão 3053/2016-TCU-Plenário, de relatoria do Exmo. Ministro Benjamin Zymler) .
104.	Não obstante, verifica que a legislação pertinente (Lei 12.462/2011 e, subsidiariamente, Lei 8.666/93) , bem como princípios constitucionais, como o da legalidade, sujeitam a execução contratual fielmente ao contrato, e alterações contratuais, quando necessárias, devem ser realizadas previamente à execução dos serviços. Desta forma, entende-se que o Dnit não deve aguardar a revisão final do projeto para efetuar aditivos contratuais que modifiquem as quantidades sabidamente inadequadas que valeram a formação dos preços contratados.
105.	Diante do exposto, cumpre determinar, então, ao Dnit, nos termos do artigo 43, inciso I, da lei 8.443/92 c/c art. 250, inciso II do Regimento Interno do TCU, para que, no prazo de 30 dias, promova a celebração da repactuação do contrato, mediante termo aditivo, ajustando-se as quantidades de serviços inadequadas e já reconhecidas pelo Dnit inseridas no projeto que embasou a licitação das obras da BR-280/SC, e que majoraram, indevidamente, o valor base da licitação em R$ 9.918.457,79 (data base de preços: maio/2012) .
CONCLUSÃO
106.	Tratou a presente instrução de análise das oitivas emanadas ao Dnit, em consonância ao disposto nos subitens 6.a.1 a 6.a.6 do Relatório de Auditoria (peça 35) , e acatados por meio do despacho do Exmo. Ministro Marcos Bemquerer Costa (peça 39) .
107.	Conforme visto, os referidos subitens tratam de assuntos relacionados tanto com o preço do insumo areia, que baliza a formação de preços de alguns serviços do contrato, quanto com quantidades inadequadas de serviços calculadas no projeto, e que majoraram indevidamente o valor do contrato.
108.	O Dnit acatou, em parte, os apontamentos efetuados no tocante às quantidades inadequadas de serviços levantadas no projeto, apresentando planilha no qual tende a ajustar o contrato por meio de aditivo. Levantamento efetuado com os preços contratados levam à monta de aproximadamente R$ 10 milhões a valores históricos contratuais.
109.	No entanto, concordou-se com os argumentos apresentados pelo Dnit no tocante à disponibilidade de áreas para extração de areia, mantendo-se o posicionamento dos custos do Dnit para areia comercial, dada inviabilidade econômica da extração de areia em areais disponíveis. Isso por que o próprio DNPM, ao responder consulta formulada pelo Dnit acerca das leis que regem a matéria, em especial o código de mineração e a portaria DNPM 441/2009, afirmou que:
	a) a extração de areia como matéria prima para a construção civil se enquadraria como atividade de mineração e não se insere no disposto no §1º do art. 3º do Código de Mineração, exceto se a mesma for extraída dentro da obra, e por necessidade desta;
	b) os direitos minerários devem ser respeitados, segundo disposto no parágrafo único do art. 2º do Código de Mineração;
	c) as áreas passíveis de bloqueio devem estar livres ou em disponibilidade junto ao DNPM, e que aquele departamento indicou os processos n. 815.092/2001 e 815.340/2002 como sendo áreas livres e que podem ser requeridas por qualquer interessado - na época da licitação.
110.	Esses argumentos eram válidos, à época, segundo entendimento do Dnit, do DNPM e do disposto no Acórdão 2.543/2011-P, entendimento esse que pode ser alterado no âmbito desta Corte, e encontra-se ainda em discussão no âmbito de processo a ser criado com a finalidade de se aprofundar nos estudos envolvendo o assunto (discussão decorrente do Acórdão 468/2018-P) .
111.	No entanto, discordou-se do argumento do Dnit de que os ajustes das quantidades erroneamente levantadas no projeto ainda serão objeto de ajuste decorrente da revisão do projeto durante a obra. Isso por que os erros levantados balizaram inclusive a licitação das obras, e que a execução dos contratos se respaldam pelas leis e pelo contrato, cujo projeto e quantidades são integrantes do seu escopo. Desta forma, entendeu-se necessário determinar ao Dnit que promova aditivo ao contrato ajustando as quantidades e preços do mesmo, levando-se em consideração as correções das quantidades de serviços erroneamente levantadas no projeto que embasou a referida licitação das obras.
112.	Por fim, cumpre lembrar que o Relatório de Auditoria apontou, além do achado referente ao projeto básico deficiente, outras duas irregularidades, classificadas como 'Outras Irregularidades' (atualmente denominadas Falhas/Impropriedades) : (achado 3.2) frustração ao caráter competitivo do certame por violação ao princípio da isonomia entre os licitantes e (achado 3.3) deficiência nos levantamentos que fundamentam a elaboração dos projetos, e que as propostas de ciência e recomendação emanadas devem ser direcionadas, agora, ao Dnit, visto que o disposto no Despacho do Exmo. Ministro Relator foi cumprido (realização de oitiva quanto aos subitens 6.a.1 a 6.a.6 da proposta de encaminhamento do relatório de auditoria) . Desta forma, as propostas serão reproduzidas no encaminhamento da presente instrução.
ENCAMINHAMENTO
113.	Diante de todo exposto, remete-se os autos à consideração superior, com posterior encaminhamento dos autos ao Exmo. Ministro Relator Marcos Bemquerer Costa, propondo:
Determinação
114.	Determinar ao Departamento Nacional de Infraestrutura de Transportes - Dnit, nos termos do artigo 43, inciso I, da lei 8.443/92 c/c art. 250, inciso II do Regimento Interno do TCU, para que, no prazo de 30 dias, promova a repactuação do contrato Dnit 574/2013, mediante termo aditivo, ajustando-se as quantidades de serviços inadequadas e já reconhecidas pelo Dnit inseridas no projeto que embasou a licitação das obras da BR-280/SC, e que majoraram, indevidamente, o valor base da licitação em R$ 9.918.457,79 (base de preços: maio/2012) .
Ciência
115.	Dar ciência ao Departamento Nacional de Infraestrutura de Transportes - Dnit, com fulcro no artigo 250, inciso II, do Regimento Interno do TCU, conforme estabelecido no artigo 4º da Portaria-Segecex 13, de 27 de abril de 2011, sobre as seguintes impropriedades identificadas no processo licitatório 182/2012-16 (RDC) das obras de Duplicação e Restauração da Rodovia BR-280/SC, com adequação e melhoramentos, segmento km 36,68 ao km 50,74:
	115.1. a adoção de solução técnica para o pavimento da pista a ser duplicada, sem os necessários estudos técnicos preliminares para assegurar a viabilidade técnica e econômica, afronta o artigo 2º, inciso IV, alínea a, b e c, da Lei 12.462/2011 - Regime Diferenciado de Contratações Públicas (RDC) ;
	115.2. a inclusão de cláusula relativa à exigência de comprovação de vínculo empregatício do responsável técnico com a licitante, afronta o artigo 37, inciso XXI, da Constituição Federal e o artigo 1º, inciso IV, da Lei 12.462/2011 - Regime Diferenciado de Contratações Públicas (RDC) ;
Recomendação
116.	Recomendar ao Dnit, com fulcro no artigo 250, inciso III, do Regimento Interno do TCU, que envide esforços para realizar estudos relativos à aplicação de asfalto borracha, que estabeleçam, objetivamente, os ganhos decorrentes de sua utilização nos pavimentos das rodovias."
	É o Relatório.

Paulo Aristóteles Amador de Sousa (854.786.794-53) e Outros.

Não atuou.

RELATÓRIO DE AUDITORIA. FISCOBRAS 2013. ANÁLISE DO EDITAL PARA CONTRATAÇÃO DA EXECUÇÃO DAS OBRAS DE DUPLICAÇÃO E RESTAURAÇÃO DA BR-280/SC. PROJETO DEFICIENTE. ORÇAMENTO COM QUANTIDADES INADEQUADAS DE ALGUNS SERVIÇOS. exigência INDEVIDA de vínculo empregatício ou societário do responsável técnico com a empresa LICITANTE. CIÊNCIA DAS DEFICIÊNCIAS CONSTATADAS. DETERMINAÇÃO AO DNIT DE REPACTUAÇÃO DO CONTRATO PARA CORREÇÃO DA QUANTIFICAÇÃO DE ALGUNS SERVIÇOS. RECOMENDAÇÃO PARA REALIZAÇÃO DE ESTUDOS ACERCA DA UTILIZAÇÃO DE ASFALTO BORRACHA. O artigo 2º, inciso IV, alíneas a, b e c, da Lei 12.462/2011 - Regime Diferenciado de Contratações Públicas (RDC) dispõe que o projeto básico é documento que compreende um conjunto de elementos necessários e suficientes, com o devido nível de precisão, para caracterizar a obra ou serviço, elaborado com base nas indicações dos estudos técnicos preliminares, que assegurem a viabilidade técnica e o adequado tratamento do impacto ambiental do empreendimento, e que possibilite a avaliação do custo da obra e a definição dos métodos e do prazo de execução, devendo conter diversos elementos contemplados naquela lei.

RELATÓRIO DE AUDITORIA (RA)

Secretaria de Fiscalização de Infraestrutura Rodoviária e de Aviação Civil - SeinfraRodoviaAviação.

Cuidam os autos do Relatório da Auditoria de conformidade realizada pela então Secretaria de Fiscalização de Obras Rodoviárias - SeinfraRod, atual Secretaria de Fiscalização de Infraestrutura Rodoviária e de Aviação Civil - SeinfraRodoviaAviação, no período de 26/11/2012 a 8/3/2013, com objetivo de verificar a regularidade dos termos do edital 182/2012-16, incluindo preços, projeto executivo e modalidade de licitação.
2.	O referido certame foi realizado com vistas à contratação de empresa para execução das obras de duplicação e restauração da BR-280/SC, com adequação e melhoramento daquela rodovia federal, com homologação e adjudicação por parte do Dnit, em 17/12/12, sagrando-se vencedora a empresa Sulcatarinense MAcBC Ltda. cuja proposta teve valor global de R$ 134.167.185,45 (data-base: maio/2012) , sendo que o valor total estimado no orçamento-base era de R$ 140.569.049,45 (data-base: maio/2012) .
 3.	A fiscalização seguiu as Normas de Auditoria do Tribunal de Contas da União (Portaria/TCU 280/2010, alterada pela Portaria/TCU 168/2011) e os Padrões de Auditoria de Conformidade estabelecidos pelo Tribunal (Portaria/Segecex 26/2009) . 
4.	Com vistas a orientar os trabalhos, a equipe formulou as seguintes questões de auditoria: a) "há projeto executivo adequado para a licitação/execução da obra?"; b) "o procedimento licitatório foi regular?; c) "o orçamento da obra encontra-se devidamente detalhado (planilha de quantitativos e preços unitários) e acompanhado das composições de todos os custos unitários de seus serviços?"; e d) "os quantitativos definidos no orçamento da obra são condizentes com os quantitativos apresentados no projeto básico/executivo?"; e e) "os preços dos serviços definidos no orçamento da obra são compatíveis com os valores de mercado?" .
5.	Segundo destacou o grupo da SeinfraRod, o volume de recursos fiscalizados foi de R$ 140.569.049,45
6.	Consoante visto no Relatório precedente, a partir dos quesitos retro, foram registrados os seguintes achados, tipificados como impropriedades: projeto básico deficiente ou desatualizado; frustração ao caráter competitivo do certame por violação ao princípio da isonomia entre os licitantes; e deficiência nos levantamentos que fundamentam a elaboração dos projetos básico/executivo.
7.	Este Tribunal realizou, então, a oitiva do Dnit acerca desses achados, tendo aquela autarquia federal encaminhado seus esclarecimentos acerca das ocorrências detectadas por esta Corte de Contas no documento que constitui a peça 45 destes autos.
8.	Importante destacar que em 2017, no âmbito do TC Processo 009.210/2017-2 (Fiscobras 2017) , a então Secretaria de Fiscalização do TCU no Estado de Santa Catarina (Secex-SC) empreendeu fiscalização com o objetivo de verificar a regularidade das ações do DNIT com relação à execução dos contratos em vigor e as medidas necessárias ao bom desenvolvimento das obras de adequação da rodovia BR-280/SC, que abrangeu as obras do km 0,70 ao km 74,58, incluso trecho objeto do presente processo (km 36,68 ao km 50,74) .
9.	A SeinfraRodoviaAviação  analisou toda a documentação encaminhada a este Tribunal pelo Dnit, em atendimento à oitiva realizada, bem como os desdobramentos da aludida Auditoria realizada pela então Secex/SC, em 2017, na instrução inserta à peça 46.  
10.	Os indícios de sobrepreço apontados no contrato pactuado em decorrência da licitação RDC Presencial 182/2012-16 estão associados a dois aspectos: a) compra de areia comercial ao invés da previsão de extração desse insumo pela contratada em jazidas indicadas em projeto, e b) erro na quantificação de alguns serviços, em decorrência de deficiências detectadas no projeto básico/executivo.    
11.	Quanto à justificativa para aquisição de areia comercial, ressalto que foram trazidas aos autos  informações  do  Departamento  Nacional  de Produção Mineral - DNPM que indicam que os 
areais passíveis de exploração estão localizados a longa distância da rodovia BR-280/SC, de tal forma que os elevados custos no transporte do insumo proveniente dessas jazidas tornam a opção de aquisição de areia comercial economicamente mais atrativa do que a produção de areia pela própria empresa executora da obra.  
12.	Afastado o sobrepreço inicialmente detectado no custo da areia, passo tratar do sobrepreço decorrente do superdimensionamento de quantitativos.   
13.	Segundo o próprio Dnit admitiu no âmbito destes autos, há deficiências no projeto das obras de adequação da rodovia BR-280/SC que ocasionaram superdimensionamento de quantitativos em alguns serviços, com acréscimo indevido no valor total do empreendimento de aproximadamente R$ 10 milhões a valores históricos contratuais.
14.	Diante desse contexto, embora o Dnit esteja adotando medidas para mitigar essas deficiências de projeto, considero que irregularidades dessa monta dão motivo a providências mais contundentes por parte deste Tribunal em face das consequências negativas decorrentes da ausência de estudos preliminares e das deficiências de projeto, a exemplo da ocorrência de pagamentos indevidos e de possíveis  atrasos na implantação do cronograma físico-financeiro. 
15.	Por esses motivos, acolho a manifestação da SeinfraRodoviaAviação cuja argumentação incorporo as minhas razões de decidir, no sentido de que seja formulada determinação ao Dnit para que promova a repactuação do Contrato Dnit 574/2013, mediante termo aditivo, corrigindo as  quantidades de alguns serviços que estão superestimadas em decorrência de deficiências de projeto, de forma a afastar o sobrepreço de R$ 9.918.457,79 (data-base: maio/2012) detectado no valor total indicado no orçamento-base da licitação.
16.	Passo a tratar da proposta da SeinfraRodoviaAviação no sentido de ser efetuada recomendação para o que o Dnit "envide esforços para realizar estudos relativos à aplicação de asfalto borracha, que estabeleçam, objetivamente, os ganhos decorrentes de sua utilização nos pavimentos das rodovias".   
17.	Especificamente acerca da técnica de utilização de asfalto borracha na pavimentação das rodovias brasileiras, transcrevo trechos do relatório, elaborado em dezembro de 2017, pelos engenheiros Luis Miguel Gutiérrez Klinsky e Valéria C. de Faria, decorrente da pesquisa realizada pela Agência Nacional de Transportes Terrestres - ANTT, intitulada "Asfalto Borracha: Revisão bibliográfica, avaliação reológica do ligante asfáltico e determinação dos parâmetros mecânicos das misturas asfálticas":
"O asfalto borracha é utilizado em atividades de pavimentação asfáltica há aproximadamente 50 anos nos Estados Unidos, e no Brasil sua primeira aplicação foi há mais de 15 anos. Desde seus inícios, seu emprego vem sendo aperfeiçoado, para potencializar os seus benefícios mecânicos nos revestimentos asfálticos. A experiência de diversos projetos ao redor do mundo indica que o concreto asfáltico produzido com asfalto borracha apresenta maior durabilidade, devido à sua maior resistência ao desenvolvimento de trincas por fadiga, trincas por reflexão e menor susceptibilidade térmica, resistindo melhor à deformação permanente. Neste estudo foi realizada uma revisão bibliográfica demonstrando esses benefícios relatados por distintos autores no exterior e no Brasil. Também foi executado um programa laboratorial para verificar as características reológicas do asfalto borracha e os parâmetros mecânicos de misturas asfálticas com este material. Os resultados desse programa laboratorial confirmaram que 
as misturas asfálticas elaboradas com asfalto borracha tem uma vida de fadiga maior e menor susceptibilidade térmica, quando comparada com misturas asfálticas convencionais."
 (...) 
"O asfalto modificado por borracha moída de pneus é utilizado há décadas em diferentes partes do mundo para produzir misturas asfálticas com características mecânicas superiores ás das misturas asfálticas convencionais. A experiência e monitoramento de segmentos de rodovias construídos com esta técnica têm demonstrado que seu uso melhora a durabilidade e o comportamento mecânico dos pavimentos de forma geral
No programa laboratorial, em nível de ligantes asfálticos, foram coletados quatro asfaltos borrachas disponíveis no mercado nacional, para serem avaliados por meio de ensaios empíricos tradicionais e ensaios reológicos. Também foram incluídos neste programa laboratorial, o CAP 50/70 e o CAP 30/45, bastante utilizados nas atividades de pavimentação no país, para efeitos comparativos. As observações realizadas nos resultados desses ensaios estão apresentadas na Tabela 5.1. De forma geral, observa-se que o asfalto borracha apresenta melhores características que os asfaltos convencionais, indicando um melhor desempenho quando utilizado na produção de misturas asfálticas para pavimentos."
 (...) 
"Tanto a revisão bibliográfica como os programas laboratoriais executados neste estudo comprovaram os benefícios mecânicos de empregar o asfalto modificado por borracha na pavimentação asfáltica. Nas misturas asfálticas com asfalto borracha destacaram-se as características de resistência ao trincamento por fadiga e à deformação permanente, quando comparadas com as misturas asfálticas convencionais. 
De forma complementar, acredita-se que com os cuidados necessários, um adequado controle de qualidade e o investimento em educação e treinamento das equipes técnicas envolvidas na pavimentação asfáltica, pode se obter o máximo benefício da aplicação do asfalto borracha.
Conclui-se que é uma técnica do asfalto borracha que deveria ser considerada com maior frequência nos projetos de novos pavimentos, para obter rodovias com desempenho superior, mais duráveis e resistentes ao tráfego e às condições climáticas durante maiores períodos de tempo e, portanto, com menores intervenções de manutenção, trazendo maior conforto, segurança e economia para os usuários."
18.	O que se observa, portanto, é que a durabilidade do asfalto borracha é maior se comparada a outros tipos de pavimentação que utilizam ligantes betuminosos (CAP 50/70 e o CAP 30/45, por exemplo) . 
19.	Mas a grande vantagem na utilização do asfalto borracha é ecológica, pois os pneus que seriam jogados na natureza são reaproveitados e transformados em mistura asfáltica, conforme ilustrado na figura a seguir.
Ciclo de utilização de pneus
Fonte: Oda (2000) 
20.	 Diante de todo esse contexto, considero de grande importância que o Dnit elabore um estudo detalhado acerca da viabilidade de ser adotada pavimentação com asfalto borracha nas rodovias federais, principalmente no tocante à verificação da economicidade dessa solução que traz grandes benefícios ecológicos e incremento na qualidade dos pavimentos.
21.	Com relação aos questionamentos sobre os critérios de habilitação e julgamento adotados na licitação em tela, a unidade técnica especializada deste Tribunal considera que a argumentação apresentada pelo Dnit não foi acompanhada de elementos capazes de comprovar a adequabilidade do critério referente à exigência de comprovação de vínculo empregatício do responsável técnico com a licitante, aduzindo que houve afronta ao artigo 37, inciso XXI, da Constituição Federal e ao artigo 1º, inciso IV, da Lei 12.462/2011 - Regime Diferenciado de Contratações Públicas (RDC) . 
22.	Acerca dessa questão, destaco que esta Corte de Contas tem rechaçado a ocorrência de cláusula editalícia exigindo a demonstração de vínculo societário ou empregatício, por meio de carteira de trabalho, do responsável técnico com a empresa licitante, considerando suficiente a comprovação da disponibilidade do profissional mediante contrato de prestação de serviços, sem vínculo trabalhista e regido pela legislação civil.
23.	 Nesse sentido, transcrevo trecho do Voto do Ministro Benjamin Zymler que embasou  Acórdão 2835/2016-TCU-Plenário:
"35.	Finalmente, o item 9.4 do edital exigiu que a comprovação de vínculo entre o responsável técnico e a licitante ocorresse somente mediante apresentação de carteira de trabalho ou contrato social da respectiva empresa, demonstrando que o profissional seja sócio ou que integre o seu quadro de funcionários. Nos termos de reiterada jurisprudência desta Corte, a exemplo dos Acórdãos Plenários 2.656/2007, 800/2008, 2.882/2008, 103/2009, 1.710/2009, 1.557/2009, 872/2016, 83/2010 e 3.049/2009, configura restrição ao caráter competitivo da licitação a exigência, para fins de comprovação da capacidade técnico-profissional (art. 30, § 1º, inciso I, da Lei 8.666/1993) , da demonstração de vínculo empregatício, por meio de carteira de trabalho, do profissional com a empresa licitante, sendo suficiente a comprovação da disponibilidade do profissional mediante contrato de prestação de serviços, sem vínculo trabalhista e regido pela legislação civil.
36.	A jurisprudência do TCU tem considerado que o quadro permanente a que se refere a Lei 8.666/1993, em seu art. 30, § 1º, inciso I, importa certa extensão do seu alcance no caso de obras de engenharia, para abranger, além do pessoal com vínculo trabalhista ou societário, aqueles profissionais, sobretudo os mais qualificados, que preferem atuar no meio técnico das obras na condição de autônomos, mantendo, em certos casos, relação estável o suficiente para caracterizar a permanência do liame. Assim, é possível permitir a comprovação do vínculo com a empresa também com a cópia do contrato de prestação de serviço ou outro documento com o mesmo valor probatório."
24.	Contudo, registro que apesar de ter sido constatada essa impropriedade, ela não ocasionou efetiva restrição à competitividade do certame, no caso concreto que ora se analisa, de tal forma que anuo à proposta da unidade técnica de ser apenas dado ciência acerca da ocorrência dessa deficiência nas cláusulas editalícias.
25.	Por fim, considero importante que a SeinfraRodoviaAviação efetue o monitoramento do cumprimento pelo Dnit tanto da determinação para repactuação do Contrato Dnit 574/2013 quanto da recomendação para realização de estudos relativos à aplicação de asfalto borracha.
26.	Em consonância com esse entendimento, trago à baila trecho do voto do Ministro Vital do Rêgo que embasou o Acórdão 2512/2019-TCU-Plenário
"23.	Esclareço que houve pequena divergência entre a proposta da equipe de auditoria e o titular da unidade quanto ao monitoramento das deliberações que irão compor esta decisão. O secretário entende que as recomendações e a determinação devam ser monitoradas enquanto a equipe sugere que se proceda assim apenas quanto à última.
24.	Minha decisão, nesse caso, converge para o monitoramento dos dois tipos de deliberação. A recomendação comporta juízo de conveniência e oportunidade dando ao gestor discricionariedade de optar por uma ou outra solução para a prevenção ou mitigação de um risco que pode se consolidar, mas ele não pode restar inerte em face do problema. A determinação, cuja medida corretiva já se apresenta explícita e comporta comando direto, demanda por si só a necessidade de conferência posterior por parte desta casa." 
 (grifos acrescidos) 
	Por todo o exposto, acolho a manifestação da SeinfraRodoviaAviação, cuja argumentação incorporo as minhas razões de decidir, e manifesto-me por que seja adotada a Deliberação que ora submeto a este Colegiado.
  
T.C.U., Sala das Sessões, em 30 de outubro de 2019.
MARCOS BEMQUERER COSTA
Relator